臺灣高等法院臺南分院刑事裁定
110年度毒抗字第872號
抗  告  人  鄭勝騰



上列抗告人因強制戒治案件，不服臺灣嘉義地方法院中華民國11
0年10月21日裁定（110年度毒聲字第451號）提起抗告，本院裁
定如下：
    主  文
抗告駁回。
    理  由
一、本件抗告意旨略以：抗告人先後因毒品危害防制條例案件，
    由法院為觀察勒戒及強制戒治裁定，明顯違反一罪不兩罰，
    且兩者皆為保安處分，縱使抗告人表現再差，只要不違法亦
    僅止於所裁定刑期，何以竟以同一罪名先後裁定為觀察勒戒
    及強制戒治？抗告人雙親皆不識字且年邁，家父中風臥床，
    抗告人不忍年邁母親往返奔波至監所會面，反成為強制戒治
    之依據，試問情何以堪？抗告人自民國105年8月1日至今服
    用鎮定劑，為多年沈疾，豈料亦成為強制戒治之分數依據，
    為此提起抗告。
二、按「觀察、勒戒後，檢察官依據勒戒處所之陳報，認受觀察
    、勒戒人有繼續施用毒品傾向者，檢察官應聲請法院裁定令
    入勒戒處所強制戒治，其期間為6 個月以上，至無繼續強制
    戒治之必要為止，但最長不得逾1 年」，毒品危害防制條例
    第20條第2 項後段定有明文。又有無繼續施用毒品傾向之評
    估標準，並非完全以受勒戒人勒戒後之結果為準，勒戒前之
    各種情況，仍應作為評估之依據，依勒戒處所評分說明手冊
    規定，係以「前科紀錄與行為表現」、「臨床評估」及「社
    會穩定度」3項合併計算分數：㈠分數60分以上，判定為有繼
    續施用毒品傾向。㈡50分以下判定為無繼續施用毒品傾向。㈢
    51分至59分間判定者再做整體評估後決定，若判定為有繼續
    施用毒品傾向需加註理由。...而其中之「前科紀錄與行為
    表現」係依毒品犯罪相關司法紀錄、首次毒品犯罪年齡、其
    他犯罪相關紀錄、入所時尿液毒品檢驗、所內行為表現；「
    臨床評估」係物質使用行為、合法物質濫用、使用方式、使
    用年數、精神疾病共病（含反社會人格）、臨床綜合評估（
    含病識感、動機、態度、就醫意願）；「社會穩定度」則係
    依工作、家庭等，作為判斷分數之依據。因此，評斷有無吸
    食毒品傾向，係一具體個案之臨床實務及相關事證等情綜合
    判定，有其相當之專業依據及標準，且涉及專門醫學，又衡
    酌強制戒治之目的，係為協助施用毒品者戒斷毒品之心癮及
    身癮所為之一種保安處分類型，而該評估標準係適用於每一
    位受觀察、勒戒處分之人，具一致性、普遍性、客觀性，綜
    合判斷之結果，倘其評估由形式上觀察無擅斷或濫權等明顯
    不當之情事，法院宜予尊重。
三、經查：抗告人前因施用第一級毒品案件，經原審法院以110
    年度毒聲字第243號裁定令入勒戒處所觀察、勒戒而入所執
    行後，經該所評定結果，其「前科紀錄與行為表現」為32分
    、「臨床評估」為26分、「社會穩定度」則為5分；若以動
    、靜態因子區分，其中「動態因子」為11分、「靜態因子」
    為52分，總計63分，故而判定抗告人有繼續施用毒品之傾向
    ，有該所110年10月13日函附「有無繼續施用毒品傾向評估
    標準紀錄表」及證明書附卷可憑。
四、抗告人雖以前揭情詞抗辯，惟查：
　㈠上開評估標準紀錄表確由符合醫師資格之人所為評斷，並無
    程序違法之情狀；且該評估標準紀錄表記載之評分，除無錯
    誤外，其他均係該所相關專業知識經驗人士，於抗告人觀察
    、勒戒期間，依其本職學能在各該具體項目，就個案之臨床
    實務及相關事證，一一評估後所為之綜合判斷，自得憑以判
    斷抗告人有無繼續施用毒品傾向之證明；且該「有無繼續施
    用毒品傾向評估標準紀錄表」已詳載計算之標準，尚非空洞
    無據，該勒戒處所綜合評分者依個案之臨床實務及具體事證
    ，判定抗告人為「有繼續施用毒品傾向」，依上開說明，尚
    無不合。
  ㈡其次，毒品危害防制條例所規定之觀察、勒戒及強制戒治處
    分，其立法意旨在幫助施用毒品者戒除毒癮，該處分之性質
    非為懲戒行為人，而係為消滅行為人再次施用毒品之危險性
    ，目的在戒除行為人施用毒品之身癮及心癮措施；觀察、勒
    戒及強制戒治係導入一療程觀念，針對行為人將來之危險所
    為預防、矯治措施之保安處分，以達教化與治療之目的，可
    謂刑罰之補充制度，從而，毒品危害防制條例本身所規定之
    觀察、勒戒及強制戒治等保安處分，雖兼具剝奪自由權利之
    性質，卻有刑罰不可替代之教化治療作用。抗告意旨以本案
    裁定觀察勒戒與強制戒治處分，違反一罪不二罰原則，尚有
    誤解。　　
  ㈢抗告意旨另主張因雙親年邁且其父中風未能至監所探視云云
    ，然家人是否入所探視，乃勒戒處所評估受觀察、勒戒處分
    人家庭支持程度之方式，於未有家人探視之情形，無論無法
    探視之原因究係因受觀察勒戒處分人與家人感情疏離，抑或
    家人之經濟、身體狀況不允許，均係彰顯受觀察勒戒處分者
    之家人在戒毒過程，無法提供精神或經濟支持之情況，況依
    抗告人所陳抗告人父母之身體狀況，顯然難以對抗告人抵抗
    毒品誘惑提供任何家庭支持，則評估標準紀錄表以抗告人入
    所後並無家人訪視，家庭支持度不佳為由，計算此部分得分
    ，並無違誤。至於抗告人所稱其服用鎮定劑為多年舊疾，並
    提出診斷證明書乙紙為證，惟依該診斷證明書所示，亦顯示
    抗告人罹患焦慮症及憂鬱症，由此益證上開評估標準紀錄表
    於臨床綜合評估（含病識感、動機、態度、就醫意願）部分
    ，認抗告人為中度，而評估為4分，亦無不合。
五、綜上，原審法院依據檢察官之聲請，依毒品危害防制條例第
    20條第2 項規定，裁定抗告人令入戒治處所施以強制戒治，
    其期間為6 個月以上，至無繼續強制戒治之必要為止，但最
    長不得逾1 年，經核並無不合。抗告人仍執上開事由提起抗
    告，指摘原裁定不當，非有理由，應予駁回。　
六、爰依刑事訴訟法第412 條裁定如主文。
中　　華　　民　　國　　110 　年　　11　　月　　11　　日
                  刑事第七庭    審判長法　官  吳勇輝
                                      法　官  黃國永
                                      法　官  吳錦佳
以上正本證明與原本無異。
不得再抗告。
　　　　　　　　　　　　　　　　　　　書記官  王杏月　　
中　　華　　民　　國　　110 　年　　11　　月　　11　　日